臺灣宜蘭地方法院民事判決　九十二年度婚字第一一九號
　　原　　　告　丁○○
　　訴訟代理人　蕭伍榮律師
　　被　　　告　丙○○
　　訴訟代理人　乙○○
右當事人間請求離婚事件，業於民國九十三年二月三日言詞辯論終結，本院判決如左
：
    主      文
准原告與被告離婚。
訴訟費用由被告負擔。
    事      實
甲、原告方面：
一、聲明：如主文所示。
二、陳述：
（一）兩造於民國四十八年八月一日結婚，而被告自八十六年初離家後即未返家，並
　　自行將戶籍遷出未曾再與原告聯絡，堪認被告在主觀上已無繼續與原告共同生
      活之意願，客觀上被告亦有長期離家在外而未與原告共同生活之事實。由是以
      觀，被告不盡夫妻同居義務且惡意遺棄原告，兩造之婚姻關係已名存實亡，爰
      依民法第一千零五十二條第一項第五款規定訴請判准兩造離婚。
（二）退步言之，本件縱不符合民法第一千零五十二條第一項第五款所定「惡意遺棄
      」之離婚事由，兩造間亦有難以維持婚姻之重大事由存在。蓋被告自八十六年
      初離家後即未返家，並自行將戶籍遷出，對原告生活未再關心聞問，兩造分居
      迄今已七年，早無夫妻情義，顯見兩造之婚姻已生破綻而無回復之希望，主、
      客觀上皆難以繼續維持，為此併依民法第一千零五十二條第二項規定請求判決
      離婚。
三、證據：提出戶籍謄本二件。
乙、被告方面：
一、聲明：駁回原告之訴。
二、陳述：
（一）被告於四十八年八月一日入贅原告家，翌年四月三日生育一子甲○○，因兩造
      結婚時原告已懷孕，故甲○○應非被告之婚生子。婚後被告長期工作，負擔家
      計，扶養原告及其子女。現原告聽聞被告於九十二年四月四日中風臥病在床，
      竟對被告提出離婚訴訟，實枉顧夫妻情義。
（二）八十六年初，被告年近七十，無法如年輕時務農捕魚賺錢供養原告及其子女，
      屢受原告冷嘲熱諷，迫不得已始離家出走，豈料原告竟擅自將江氏祖宗牌位搬
      出並隨意置放在被告住所之門口，實屬不孝不敬之舉。又被告年輕時賺的錢均
      全數交由原告保管，今臥病在床，所需安養費用甚鉅，原告應善盡為人妻之扶
      養義務，不應訴請離婚。
三、證據：提出戶籍謄本、診斷證明書、委託照護契約書、休養住宿自願書、建物登
    記謄本各一件、土地登記謄本、房屋稅繳款書各二件。
丙、本院依職權查詢兩造之所得及財產明細資料。
    理      由
一、兩造有婚姻關係現仍存續中，業據原告提出戶籍謄本二件為證，並為被告所不爭
    執，自堪信為真實。
二、按夫妻之一方以惡意遺棄他方在繼續狀態中，他方得向法院請求離婚，民法第一
    千零五十二條第一項第五款定有明文。經查，原告主張被告自八十六年初離家後
    即未返家，並自行將戶籍遷出未曾再與原告同居，此有原告提出之前揭戶籍謄本
    二件附卷可稽，並經被告自認屬實，固可採信；惟本院審酌原告曾自承將被告之
    祖先牌位搬出，逕放置於被告住所之門口等語，推知被告離家之原因非僅可歸責
    於任何一造，且依原告之所得及財產明細資料記載，原告九十一年度尚有七筆合
    計新臺幣（下同）二萬四千三百六十二元之「利息」所得，顯見資力頗佳，生活
    水平應不遜於被告，因認原告主張被告惡意遺棄原告在繼續狀態中，依民法第一
    千零五十二條第一項第五款之規定訴請判准兩造離婚，並無理由。
三、惟按民法親屬編於七十四年修正後，於第一千零五十二條增列第二項離婚事由之
    概括規定，准「有前項以外之重大事由，難以維持婚姻者，夫妻之一方得請求離
    婚」，其目的在使夫妻請求裁判離婚之事由較富彈性，是夫妻間如有重大事由足
    使婚姻難以維持，其一方即得依該條項之規定訴請離婚。惟如足以構成離婚原因
    之重大事由，應由夫妻之一方負責者，僅他方得請求離婚，同條項但書另設限制
    ，以求公允。就此，最高法院九十年度臺上字第八０四號判決則補充說明「難以
    維持婚姻之重大事由，夫妻雙方均須負責時，應比較衡量雙方之有責程度，僅責
    任較輕之一方，得向責任較重之他方請求離婚，或有責程度相同時，雙方均得請
    求離婚，始符公平」。是本件另應審究者，為兩造間有無難以維持婚姻之重大事
    由存在？又該重大事由之存在，兩造之歸責程度孰輕孰重？
四、原告主張八十六年初，被告離家後即未返家，並自行將戶籍遷出，兩造分居迄今
    已有七年，期間兩造對彼此生活未加聞問，早已形同陌路，互不關心等情，有原
    告提出之前揭戶籍謄本二件為證，並為被告所不爭執，應堪信為真實。上開事實
    顯示，兩造客觀上處於分居狀態已有七年，且主觀上亦均欠缺繼續共營家庭生活
    之意欲，足見兩造婚姻確呈破綻，而有「難以維持婚姻之重大事由」存在。而此
    項婚姻上之破綻，一則肇因於被告因家庭紛爭，於七年前本於自由意志離家出走
    ，又為了「辦理農保、健保方便」自行將戶籍遷出，致日後兩造長期處於分居之
    狀態；另又因原告於七年前被告離家後未久，竟在未告知被告的情況下，將被告
    之祖先牌位搬出，逕放置於被告住所之門口，恩斷義絕，致兩造感情再無復合之
    可能（見本院九十二年五月二十七日、七月二十二日言詞辯論筆錄），故兩造就
    此婚姻上之破綻均有可歸責之處。審酌本院調查證據之結果及全辯論意旨，本院
    認兩造就本件婚姻上之破綻具有同等之過失程度，從而，原告依民法第一千零五
    十二條第二項之規定訴請判准兩造離婚，自有理由，應予准許。
五、被告另謂其目前中風臥病在床，認原告應負擔安養費用，乃於九十二年十二月二
    十六日具狀訴請原告、原告之子胡錦昌、甲○○應給付其二百四十萬元之扶養費
    用；惟本院審核結果發現該訴狀所載之對造除本件之原告外，尚包括胡錦昌、甲
    ○○二人，屬於共同訴訟之型態，應認被告之真意並非對本件離婚訴訟提起反訴
    ，故未予合併裁判（民事訴訟法第五百七十二條第三項規定參照）。被告又謂甲
    ○○非其婚生子，並請法院判決「脫離父子關係」，姑不論被告此項抗辯在法律
    上是否仍有救濟途徑，依現行法制，婚姻事件程序及親子關係事件程序並無得以
    合併裁判之法律依據，故本院即無從就被告此項抗辯予以審酌，附此敘明。
六、據上論結，本件原告之訴為有理由，依民事訴訟法第七十八條，判決如主文。
中　　　華　　　民　　　國　　九十三　　年　　　二　　　月　　　十七　　日
                                臺灣宜蘭地方法院家事法庭
~B法　　　官　周健忠
右正本與原本無異。
如不服本判決，應於收受送達後廿日內向本院提出上訴狀（應附繕本）。
中　　　華　　　民　　　國　　九十三　　年　　　二　　　月　　　十八　　日
~B書　記　官　廖文章
